臺灣高等法院臺中分院刑事判決　　　　　　　　　九十二年度上訴字第一四一五號
　　上　訴　人
　　即　被　告　丁○○
　　選任辯護人　癸○○
　　上　訴　人
　　即　被　告　己○○
　　選任辯護人　黃清華
　　　　　　　　癸○○
　　上　訴　人
　　即　被　告　戊○○
　　選任辯護人　宋永祥
　　　　　　　　陳芝荃
　　　　　　　　癸○○
　　上　訴　人
　　即　被　告　丙○○
　　選任辯護人　癸○○
　　　　　　　　黃翊琇
　　上　訴　人
　　即　被　告　甲○○
　　選任辯護人　柯君重
右上訴人等因業務侵占等案件，不服臺灣台中地方法院九十一年度訴字第八一七號中
華民國九十二年六月九日第一審判決（起訴案號：臺灣台中地方法院檢察署九十年度
偵字第六七四四號、九十一年度偵字第五一二五號），提起上訴，本院判決如左：
      主  文
原判決撤銷。
丁○○、己○○、戊○○、丙○○、甲○○共同意圖為自己不法之所有，而侵占對於
業務上所持有之物，丁○○、己○○各處有期徒刑壹年拾月，均緩刑伍年，戊○○處
有期徒刑壹年捌月，緩刑肆年，丙○○、甲○○各處有期徒刑壹年陸月，均緩刑三年
。
      事  實
一、丁○○係臺中縣大肚鄉○○村○○路○段二六號源恆工業股份有限公司（下簡稱
    源恆公司，登記負責人係黃金坑，為丁○○、戊○○、丙○○、己○○等人之父
    親）之總經理，為商業會計法所稱之商業負責人，丙○○為源恆公司之副總經理
    ，其二人亦為源恆公司董事，戊○○係源恆公司事業部協理，己○○係源恆公司
    財務部經理；丁○○、丙○○、己○○三人對於源恆公司之資金，均有業務上之
    持有關係。丁○○且係源恆公司轉投資位於桃園縣楊梅鎮伯公岡七之五號之源正
    實業股份有限公司（下簡稱源正公司，該公司業務推展及財務管理仍由源恆公司
    負責）之董事長並兼任總經理，戊○○、己○○亦均為源正公司之董事，丙○○
    則為源正公司之監察人，源正公司之財務業務亦由己○○負責。且源恆公司及源
    正公司實際上均由丁○○負責經營；源恆公司及源正公司之資金調度均己○○負
    責處理。丁○○、戊○○、丙○○、己○○兄妹，均為受源恆、源正公司委託處
    理事務之人，本均應致力為公司及全體股東之利益戮力經營，不應有違背其任務
    ，損害公司財產或利益之行為。
二、詎丁○○、丙○○、戊○○、己○○四人竟為達渠等共同私下挪用源恆公司資金
    之目的，而共同基於意圖為自己不法所有之犯意聯絡，於民國八十八年間，共同
    謀議以假藉源正公司設廠需購買土地及興建廠房為由，用源正公司名義向源恆公
    司借款，並尋找可配合之地主，共同辦理假買賣等事宜，待源正公司向源恆公司
    借得之款項，以給付買賣價金及工程款為名匯入地主帳戶，再由地主將該等款項
    交出，而由丁○○、丙○○、戊○○、己○○四人私用。謀議既定，渠等即輾轉
    透過不知情之李順謨與蔡禮文引介，而與甲○○取得聯繫，甲○○知情後，竟為
    獲取己○○等人所應允給付之報酬，而與己○○約定，俟源恆公司將款項貸與源
    正公司，源正公司撥款至甲○○之銀行帳戶後，甲○○應將其銀行存摺、印鑑章
    交由己○○處理運用所匯入之款項，並由己○○給付報酬予甲○○，甲○○乃基
    於意圖為自己不法所有之業務侵占犯意聯絡，同意配合辦理。其間戊○○並以源
    恆公司事業部協理身分出具八十八年六月七日、同年月十一日、同年八月二十五
    日之報告書，內容虛稱：「可向甲○○購買其共有之如附表一所示六筆土地，每
    坪以新臺幣（下同）四萬一千元購入，總價為三千八百萬元。前開農地委由甲○○搭建廠房，先行委託代書進行簽約」云云，再由丁○○批示「進行規劃」，以
    為將來召開董事會所依憑。甲○○亦配合於八十八年八月三十日前往上海銀行楊
    梅分行開設第六三五九七號之帳戶，以利源正公司進行撥款作業。另丁○○、戊○○、丙○○、己○○為遂行前開套取源恆公司資金之計劃，並由丁○○於八十
    八年八月二十五日上午九時在源恆公司三樓會議室召開八十八年度第七次董事會
    ，提案討論「本公司為協助關係企業源正公司營運擴充之需增購土地及建廠，擬
    資金貸與源正公司，金額約為七千四百五十萬元左右」，與會董事除丁○○、丙○○外，另有三名董事，因誤信源正公司確為營運擴充之需增購土地及建廠，而
    決議照案通過及授權總經理丁○○全權處理，並由出席該會議之董事丙○○紀錄
    會議內容。丁○○、戊○○、己○○旋於同日分別以源正公司負責人、董事身分
    與源恆公司簽立貸款契約書，約定源正公司向源恆公司借款六千七百萬元，借款
    期間為一年即自八十八年九月十三日起至八十九年九月十二日止，年利率為百分
    之七‧二五至七‧七七。之後丁○○並即以源正公司名義，與甲○○於八十八年
    九月十日，在以甲○○與他人共有如附表一所示之六筆土地（五筆農牧用地、一
    筆水利用地）為買賣標的之虛偽不實之八十八年九月十日不動產買賣契約書上蓋
    用印章及簽名，虛偽約定源正公司向甲○○購買其所有如附一表所示土地之「應
    有部分」，價款三千八百萬元，並約定地上倉庫營建工程由甲○○連工帶料承包
    施工；同日並在工程承攬合約書上簽名蓋章，虛偽約定由甲○○在前開土地興建
    二層樓房鋼骨結構倉庫，工程總價為四千五百萬元。甲○○於八十八年九月十日
    簽約後，並即將其前開銀行帳戶之存摺及印鑑章交予己○○，以供己○○等人自
    由運用日後由源正公司匯入甲○○存摺內之款項。己○○亦同時簽發面額總計為
    六千七百萬元之本票六張予甲○○收執。
三、嗣丁○○、戊○○、丙○○及黃美惠復共同基於違反商業會計法之概括犯意聯絡
    ，明知為不實之事項，而連續於：（一）八十八年九月十日起至同年十月七日止
    ，先後四次利用不知情之源恆公司請購人員林美鳳填製內容不實之源恆公司「資
    金貸與源正公司」付款憑單之會計憑證，金額依序為二千萬元、一千三百萬元、
    二千三百萬元、一千一百萬元，由不知情之該公司職員庚○○初審後呈由副總經
    理丙○○複審，再轉呈總經理丁○○核准後，交由不知情之該公司人員辛○○製
    作內容為資金貸與源正之不實一般傳票後，己○○即於如附表二之(一)所示之時間
    ，自源恆公司設在交通銀行臺中分行第七三八八二號甲存帳戶、中國國際商業銀
    行臺中分行第一三八八四號甲存帳戶、世華商業銀行臺中分行第二○二四○五號
    活儲帳戶、大安商業銀行西臺中分行第六七八一號甲存帳戶、第一商業銀行南臺
    中分行第四二七二七號活儲帳戶，以轉帳或電匯方式，總計匯款六千七百萬元至
    源正公司設在交通銀行臺中分行第七二三八○號甲存帳戶、中國國際商業銀行臺
    中分行第二九三八七號甲存帳戶、第一商業銀行南臺中分行第八五三八三號甲存
    帳戶（詳如附表二之(一)所示）。（二）又於八十八年九月八日、九月十七日、十
    月五日、十月五日、十月五日，先後五次利用不知情之源正公司羅玉櫻填製內容
    不實之源正公司土地款、預付工程款付款憑單之會計憑證，由不知情之該公司張
    姓主管、林姓經副理審核後呈由協理戊○○轉呈總經理丁○○核准後，交由不知
    情之羅玉櫻製作內容為購買土地款、預付工程款之八十八年九月八日、九月十七
    日、十月五日、十月五日、十月五日不實轉帳傳票後，將源正公司前開帳戶內之
    六千七百萬元款項出帳匯款至甲○○設在上海銀行楊梅分行第六三五九七帳戶（
    詳如附表二之(二)所示）。（三）之後，己○○即陸續於附表三所示之時間，委請
    不知情之源恆公司財務部助理事務員陳春蘭、源恆公司出納賴淑珣、源正公司出
    納羅玉櫻等人，從甲○○之前開銀行帳戶以現金提款方式提領或以轉帳方式，用
    去大部分之款項，以返還自己向銀行貸款之利息，支付己○○自己以陳永清、詹
    瓊琚、乙○○、陳小妹、林麗琴、鄭明美、楊連旗等人頭帳戶，買賣源恆公司股
    票之股款；返還己○○與丁○○、丙○○、戊○○向銀行辦理源恆公司現金增資
    之貸款利息，借貸給陳永清二十萬元，及供己○○自己私用（詳如附表三所示）
    ，足以生損害於源恆公司、源恆公司之股東、債權人及投資大眾。（四）丁○○
    等人且為掩飾上述非法套取源恆公司資金行為，並由丁○○於八十九年六月二十
    三日，代表源正公司與甲○○虛偽簽訂協議書，以源正公司未取得自耕農身分證
    明而無法辦理過戶及甲○○未動工興建廠房為由，協議雙方同意解除上開不動產
    買賣契約及工程合約，甲○○願意在一個月內返還源正公司已給付之上開款項，
    並加計利息二百四十七萬六千七百十七元。（五）己○○則於八十九年六月底，
    陸續向友人調借六千八百餘萬元，匯入甲○○之前開銀行帳戶，再指示陳春蘭、
    賴淑珣、羅玉櫻於八十九年六月三十日、八十九年六月三十日、八十九年七月三
    日、八十九年七月七日、八十九年七月二十六日、八十九年七月二十八日轉匯至
    源正公司銀行帳戶，並於各該日利用不知情之源正公司會計人員羅玉櫻製作不實
    之土地款、未完工程款、利息之收入傳票。復由不知情之羅玉櫻於八十九年六月
    三十日、八十九年七月五日、八十九年七月七日、八十九年七月七日、八十九年
    七月三十一日，製作償還源恆公司短期借款之不實轉帳傳票，將上開款項及利息
    再轉匯至源恆公司銀行帳戶（詳見附表四），甲○○則將己○○簽發之前開六張
    本票返還己○○，由己○○撕毀丟棄，己○○並先後給付報酬予甲○○。
四、案經法務部調查局中部地區機動工作組（下簡稱中機組）移送（丁○○、戊○○
    、己○○等部分）及臺灣臺中地方法院檢察署檢察官自動檢舉（甲○○、丙○○
    部分）偵查起訴。
    理  由
一、訊據上訴人即被告丁○○、戊○○、丙○○、己○○、甲○○等人，均矢口否認
    有何共同業務侵占等犯行。被告丁○○辯稱：源正公司與甲○○間之土地買賣、
    建廠合約均係真實，己○○、甲○○間金錢借貸之事伊並不知情，是他二人間私
    下之行為，與公司之作業流程無關云云。被告戊○○辯稱：伊並非源恆公司之董
    、監事，只是營業部門的協理，伊依照源恆公司董事會之決議進行土地買賣，財
    務部分則是由己○○在處理，對於所有財務之進出伊完全不知情云云。被告丙○○辯稱：伊並未私下挪用公司的資金，且本次的交易與買賣的過程，伊並未全部
    參與，伊只參加源恆公司之董事會，況本次董事會有多位董事參與會議云云。被
    告己○○辯稱：伊和甲○○間私下借貸資金，丁○○、丙○○、戊○○他們並不
    知情，渠等並未共同挪用公司資金。被告甲○○辯稱：土地買賣與工程簽約皆為
    真實云云。惟查：
  (一)被告丁○○係源恆公司之總經理，丙○○為源恆公司之副總經理，其二人亦為源
    恆公司董事，戊○○係源恆公司事業部協理，己○○係源恆公司財務部經理。丁○○且係源恆公司轉投資之源正公司之董事長並兼任總經理，戊○○、己○○亦
    均為源正公司之董事，丙○○則為源正公司之監察人，源正公司之財務業務亦由
    己○○負責。且源恆公司及源正公司實際上均由丁○○負責經營；源恆公司及源
    正公司之資金調度均由己○○負責處理之事實，業據被告丁○○、戊○○、丙○○、己○○於中機組詢問及本院審理時供承屬實，互核相符，堪予採信。次查，
    被告丁○○於八十八年九月十日代表源正公司、被告戊○○、己○○任連帶保證
    人，簽立貸款契約書，與源恆公司約定源正公司向源恆公司借款六千七百萬元，
    期間自八十八年九月十三日至八十九年九月十二日止，年利率為百分之七‧二五
    至七‧七七；另被告丁○○同日代表源正公司與被告甲○○簽訂不動產買賣契約
    書、工程承攬合約書，總價為六千三百萬元之事實，亦有貸款契約書、不動產買
    賣契約書、工程承攬合約書影本各一份在卷可稽（詳見偵字卷第三四、三五頁、
    他字卷第七七至七九之一頁、八一至八三頁）。且源恆公司請購人員林美鳳自八
    十八年九月十日起至同年十月七日止，先後四次填製源恆公司「資金貸與源正公
    司」付款憑單，金額依序為二千萬元、一千三百萬元、二千三百萬元、一千一百
    萬元，由該公司職員庚○○初審後呈由副總經理丙○○複審，再轉呈總經理丁○○核准後，交由該公司會計單位人員製作內容為資金貸與源正之一般傳票後，己○○即於如附表二之(一)所示之時間，自源恆公司設在交通銀行臺中分行第七三八
    八二號甲存帳戶、中國國際商業銀行臺中分行第一三八八四號甲存帳戶、世華商
    業銀行臺中分行第二○二四○五號活儲帳戶、大安商業銀行西臺中分行第六七八
    一號甲存帳戶、第一商業銀行南臺中分行第四二七二七號活儲帳戶，以轉帳或電
    匯方式，總計匯款六千七百萬元至源正公司設在交通銀行臺中分行第七二三八○
    號甲存帳戶、中國國際商業銀行臺中分行第二九三八七號甲存帳戶、第一商業銀
    行南臺中分行第八五三八三號甲存帳戶（詳如附表二之(一)所示）；又於八十八年
    九月八日、九月十七日、十月五日、十月五日、十月五日，先後五次，由源正公
    司職員羅玉櫻填製源正公司土地款、預付工程款付款憑單，由該公司張姓主管、
    林姓經副理審核後呈由協理戊○○轉呈總經理丁○○核准後，交由會計單位人員
    製作內容為購買土地款、預付工程款之八十八年九月八日、九月十七日、十月五
    日、十月五日、十月五日轉帳傳票後，將源正公司前開帳戶內之六千七百萬元款
    項出帳匯款至甲○○設在上海銀行楊梅分行第六三五九七帳戶（詳如附表二之(二)
    所示）；己○○又於八十九年六月底，陸續向友人調借六千八百餘萬元，匯入甲○○之前開銀行帳戶，再指示陳春蘭、賴淑珣、羅玉櫻於八十九年六月三十日、
    八十九年六月三十日、八十九年七月三日、八十九年七月七日、八十九年七月二
    十六日、八十九年七月二十八日轉匯至源正公司銀行帳戶，並於各該日由源正公
    司會計人員羅玉櫻等人製作土地款、未完工程款、利息之收入傳票；復由羅玉櫻
    等人於八十九年六月三十日、八十九年七月五日、八十九年七月七日、八十九年
    七月七日、八十九年七月三十一日，製作償還源恆公司短期借款之轉帳傳票，將
    上開款項及利息再轉匯至源恆公司銀行帳戶（詳見附表四）等事實，亦有源恆公
    司明細分類帳、源恆公司一般傳票、源正公司轉帳傳票、源正公司明細分類帳、
    交通銀行、中國國際商業銀行、第一商業銀行之支票存款對帳單、源正公司收入
    傳票、源恆公司、源正公司付款憑單影本多件在卷可考（詳見偵字卷第三六至五
    六頁、六○至七八頁、他字卷第一○、一二、一五、一八頁）。
  (二)再上開不動產買賣契約及工程承攬合約簽定後，並未實際辦理不動產過戶手續，
    被告甲○○亦未曾著手工程施工之準備事宜等情，亦據被告甲○○於九十年二月
    十三日在中機組於律師在場情況下接受詢問時供述屬實，其於該日日間十三時二
    十一分供稱：「材料都還沒有叫，到現在都還沒有叫，也沒有整地」，於該日日
間十七時時十五分時又供稱：「契約有在說，沒在走（台語）」等語，有原審勘
    驗詢問錄影帶之勘驗筆錄在卷可稽（詳見原審卷第一二六、一三三頁）；被告甲○○於偵查中復供稱：「（土地是否有移轉登記給源正公司？）是有在談，但無
    實際辦理過戶」等語（詳見偵字卷第一八○頁反面），足見被告甲○○雖有在上
    開不動產買賣契約書及工程承攬合約書上簽名，惟實際上並未依契約書內容運作
    。又如附表一所示六筆土地，依卷附地籍圖謄本顯示雖係相鄰之土地（詳見他字
    卷第七六頁），然被告甲○○就前開六筆土地（五筆農牧用地、一筆水利用地）
    ，既均係與他人共有，被告甲○○之應有部份且分別僅為四十五分之一、七十五
    分之五、三分之一不等，有土地登記簿謄本在卷可稽（詳見他字卷第四九至七四
    頁）。被告丁○○於原審審理時供稱：「（是否知道這六筆土地是農地而且是共
    有地？）知道，簽約前就知道」等語（詳見原審卷第五四頁），被告戊○○於原
    審亦供稱：「（談的時候是否知道土地是農地？）談的時候知道，他有跟我們說
    」、「（談的時候是否知道是共有地？）知道」等語（詳見原審卷第四九、五○
    頁）。則被告丁○○、戊○○二人苟真係基於源正公司欲興建廠房之考量，而尋
    覓購置可供興建廠房之土地，又豈有以三千八百萬元之價格向甲○○購買如附表
    一所示六筆土地之「應有部分」之理？另被告甲○○並無施作鋼骨結構廠房之經
    驗與能力一節，已經被告甲○○於偵查、原審供承無訛，被告於本院審理時且稱
    伊從事作水泥和種田之行業（詳見本院審判筆錄第二二頁）；被告戊○○於原審
    亦供稱：廠房工廠由伊與甲○○接洽等語；被告丁○○於原審亦供稱：之前伊並
    不認識甲○○，也不知道甲○○以前是否曾經承包營建工程，最後是由伊決定讓
    甲○○承攬廠房工程等語。則被告戊○○及丁○○竟將上開工程款高達四千五百
    萬元之鋼骨結構廠房工程，交予素不相識，毫無施作經驗之被告甲○○承攬施作
    ，實係匪夷所思。況被告甲○○在八十八年九月十日簽約後，並未辦理不動產過
    戶手續及工程施工事宜，已如前述，且被告己○○在簽約後約三日即自八十八年
    九月十三日起至同年十月二十六日止，短短一個多月之時間內，均在源恆公司將
    款項匯至源正公司帳戶之當日或翌日，隨即將款項悉數匯至甲○○上開帳戶內，
    總計金額高達六千七百萬元；而被告甲○○更事先即於八十八年九月十日將其上
    開帳戶之存摺及印鑑章均交予被告己○○，供己○○領款使用等節，亦據被告己○○與甲○○分別於偵、審中所是認，並有上開相關匯款資料在卷可稽。果爾，
    被告丁○○、戊○○及己○○既分別擔任源恆公司及源正公司高層要職，對於商
    業交易事務，自均屬熟稔，則渠等商場經驗豐富之人竟在簽約後一個月又不足二
    十天之時間內，即在前開土地未辦理分割、未辦理過戶、未動工興建廠房，在無
    任何擔保之情況下，率將土地價款及廠房工程款計達六千七百萬元匯款至甲○○
    上開帳戶內，是就渠等上開大異於一般土地交易及工程承攬常情之行徑觀之，如
    謂被告丁○○兄妹與地主即被告甲○○等人間，事先無共同遂行上開業務侵占犯
    行之計劃，實難置信！亦顯見上開不動產買賣契約、工程承攬合約係雙方通謀虛
    偽所訂定。
  (三)再查，前開款項匯入甲○○上開銀行帳戶後，即由己○○負責處理，除以提現或
    匯至陳永清、詹瓊琚、乙○○、陳小妹、林麗琴、鄭明美、楊連旗等人之銀行帳
    戶，及被告丁○○、丙○○、戊○○、己○○之中國信託商業銀行臺中分行等帳
    戶外，其中並有一百二十萬元及一百三十萬元，分別於八十八年九月十五日及同
    年月十六日，均以丙○○名義，匯入第七商業銀行國光分行丙○○與其母黃柯梅
    玉之公用帳戶內，用以支付丙○○貸款本息（資金流向詳附表三所示）之事實，
    業據被告己○○於中機組詢問時供述在卷（詳見他字卷第一○九頁），並有其自
    承提款款項均係實在（詳見他字卷第一○九頁反面）之甲○○上開帳戶資金明細
    表（附於他字卷第一一三至一一六頁）及第七商業銀行八十九年八月四日七國光
    字第四五八五號函所附之貸款相關資料（含丙○○貸款申請書，詳見偵字卷第一
    二八至一五四頁）在卷可佐，並經證人陳春蘭、賴淑珣、羅玉櫻於中機組詢問時
    證述屬實。另陳永清、詹瓊琚、乙○○、陳小妹、林麗琴、鄭明美、楊連旗、蕭
    淑兒等人之上開銀行帳戶，均僅係己○○所使用之人頭帳戶，亦據證人陳永清、
    詹瓊琚、乙○○、林麗琴、鄭明美、楊連旗、黃金坑等人於中機組詢問時分別證
    明在卷。益證前開源恆公司貸與源正公司購地之款項，均由被告丁○○、戊○○
    、丙○○、己○○兄妹私用無疑。
  (四)被告己○○於本院辯稱伊將上開借自甲○○之款項，部分借給陳永清、子○○夫
    婦，金額分別為0000000元、0000000元云云（詳見本院卷(一)第七
    八、八五頁）。經傳喚證人子○○到庭證稱：伊從事服裝業，曾於八十八年間以
    伊本人及伊先生名義向己○○借款達一千四百餘萬元，至九十三年，已清償八百
    多萬元，尚餘五百餘萬元未還云云（詳見本院審判筆錄第一○至一三頁）。然查
    ，證人陳永清於中機組詢問時已證稱：約八十五年間己○○曾要求伊在世華銀行
    台中分行開立帳戶，並將存摺及印鑑交由己○○使用，所提示於八十八年九月十
    四日匯款二十萬元至邦益營造公司帳戶之二十萬元，是伊向己○○週轉支付給邦
    益營造公司應急之用，事後伊已返還給己○○，至於另一筆由甲○○上海銀行楊
    梅分行電匯一百四十四萬元至世華銀行台中分行伊名義之帳戶，伊並不知情，應
    係己○○自行處理，伊十多年前認識己○○，僅曾向己○○週轉資金一、二次，
    每次金額約在一、二十萬元之間等語（詳見他字卷第一八二頁反面、一八三頁正
    面），是證人子○○所證已難遽信；且被告己○○於中機組詢問時亦供承：源正
    公司將款項匯轉至甲○○帳戶後，伊即陸續自甲○○帳戶以現金提款方式提出，
    支付伊本人以陳永清之名義買賣源恆公司股票之股款等語（詳見他字卷第一○九
    頁正面），足見陳永清僅係被告己○○所利用買賣股票之人頭戶；而依證人子○○所證及被告己○○所供，上開借貸金額既高達一千四百餘萬元，證人子○○且
    證稱尚有五百餘萬元未還，足見陳永清、子○○資力不豐，然竟未見渠等雙方有
    設定抵押權以供擔保，在在顯示被告己○○所辯及證人子○○於本院所證，各係
    卸責或迴護被告己○○等人之詞，均不足採信。被告己○○又辯稱：另有部分款
    項借給乙○○、陳小妹夫妻，金額為：0000000元、0000000元（
    詳見本院卷(一)第七八、八五頁）；經傳喚證人乙○○亦到庭證稱：伊在八十八年
    間向己○○借九百多萬元，部分轉投資源恆公司在中國之工廠，至目前為止，已
    還了五百多萬元，還有四百多萬元未還云云（詳見本院審判筆錄第一六、一七頁
    ）。然查，證人乙○○於中機組詢問時證稱：「（你有在交通銀行台中分行《下
    稱交銀台中》及世華銀行西台中分行《下稱世華西台中》開立個人帳戶？何時開
    立？帳號為何？）有的，源恆公司財務經理己○○因欲大量買賣源恆公司股票，
    需要人頭帳戶供渠使用，曾向我借用人頭戶使用，並要求我提供我本人及我太太
    陳小妹之個人名義帳戶供渠買賣源恆公司股票，我及我太太陳小妹應渠要求，親
    自前往交銀台中及世華西台中辦理開戶手續，之後我便將我個人交銀台中第0000
    00000號帳戶、世華西台中第13763帳戶及陳小妹交銀台中第000000000 號、世華
    西台中第14166 號帳戶等四帳戶之存摺及印章全數交由己○○保管及使用，我本
    人及陳小妹則從未使用過」、「（《提示：甲○○上海銀行楊梅分行00-0-00-00
    -00000資金流程圖》據本組調查，源恆公司財務經理己○○曾於八十八年十月一
    日將源恆公司資金一百五十萬元匯入交銀台中戶名：乙○○，帳號：322033；一
    百四十萬元匯入世華西台中戶名：乙○○，帳號：13763 號戶頭；一百四十萬元
    匯入交銀台中戶名：陳小妹，帳號322041號。另八十八年十月十四日將一百二十
    萬元匯入交銀台中戶名：乙○○，帳號：322033；一百四十萬元匯入交銀台中戶
    名：陳小妹，帳號322041帳戶中；一百四十萬元匯入世華西台中戶名：陳小妹，
    帳號14166 號戶頭，是否屬實？該資金之流向及用途為何？）《經詳視後作答》
    是否實在我不清楚，因該帳戶我及陳小妹從未使用過，該資金之用途及流向我皆
    不清楚，需問己○○本人才知道」等語明確；且依被告己○○於中機組詢問時所
    供，乙○○及其妻陳小妹，均為其買賣股票之人頭戶，足見證人乙○○於中機組
    詢問時所證與事實相符，堪予憑採，其嗣後於本院審理所供，應係迴護被告己○○等人之詞，亦不足採。被告己○○又辯稱：原判決附表所示(一)八十八年九月十
    四日二百萬元支付中信台中黃金坑、丁○○、丙○○、戊○○、己○○貸款本息
    。(二)八十八年九月十五日一百二十萬元支付黃柯梅玉七銀國光#149。(三)八十八年
    九月十五日一百四十萬支付黃柯梅玉七銀國光#149。(四)八十八年九月十六日一百
    三十萬支付戊○○七銀國光#149等。均非由甲○○帳戶所資出，其詳細資金來源
    係由八十八年九月二日至同年月十三日己○○其他友人名義之帳戶內資金集結而
    成。(五)八十八年九月十七日陳春蘭提現一百四十八萬，二百萬元匯華南銀行南台
    中分行源恆公司帳戶#21887。八十八年九月十八日陳春蘭提現一百四十八萬元，
    三百二十萬元匯入大安商業銀行西台中分行帳戶#6781 ，均由源恆自有資金支出
    ，故原判決書附表張冠李戴，將時間相近之提領金額視為己○○由甲○○帳戶支
    出之資金去向云云（詳見本院卷(一)第七八、七九頁）。然查，證人賴淑珣於中機
    組詢問時證稱：「（你有無自上海商業儲蓄銀行楊梅分行甲○○帳戶提款款項及
    匯款至該帳戶？）有的」、「（上述匯款、提款在何處辦理？）我曾在上海商業
    儲蓄銀行台中分行及大里分行辦理過，該帳戶係通儲」、「（甲○○存摺、印章
    由何人交由你辦理上項業務？）存摺由己○○交給我，且如有取款時，取款條已
    先蓋妥印章」、「（你是否於八十八年九月十四日自甲○○上開帳戶提領現金一
    百三十萬元及自0000000 《上海台中匯款專戶》以黃金坑等五人名義匯款二百萬
    元入中國信託商業銀行台中分行00000000《放款專戶》，支付黃金坑、丁○○、
    丙○○、戊○○及己○○等人貸款本息？）有的，但資金往來詳情我不清楚」、
    「（你是否於八十八年九月十五日自甲○○上開帳戶提領現金一百五十萬元後，
    復以黃柯梅玉名義匯一百四十萬元入第七商銀國光分行黃柯梅玉本人000000000
    00000 帳戶用途為何？）我係經由己○○指示辦理，用途為何我不清楚」（詳見
    他字卷第一二八頁、一二九頁正面）。另證人陳春蘭於中機組詢問時亦證稱：「
    （你有無自上海商業儲蓄銀行楊梅分行甲○○帳戶提款款項及匯款至該帳戶？）
    有的」、「（上述匯款、提款在何處辦理？）我曾在上海商業儲蓄銀行台中分行
    及中港分行辦理過，該帳戶係通儲」、「（《提示：上海銀行楊梅分行甲○○00
    -0-00-00-0000000帳號資金流程圖》你有無於八十八年九月十七日在上海商業儲
    蓄銀行中港分行提現一百四十八萬元及匯款二百萬元入源恆公司華南銀行南台中
    分行21187 帳號？）《經詳視後作答》有的，該匯款是己○○指示我處理」、「
    （《提示：上海銀行楊梅分行甲○○00-0-00-00-0000000帳號資金流程圖》你有
    無於八十八年九月十八日在上海商業儲蓄銀行台中分行提現新台幣（下同）一百
    四十八萬元及匯款三百二十萬入源恆公司大安銀行西台中分行6781  帳號？）《
    經詳視後作答》有的，該匯款是己○○指示我處理」等語（詳見他字卷第一二○
    頁反面、一二一頁正面）。另證人黃金坑於中機組詢問時亦稱其妻黃柯梅玉、三
    媳婦蕭淑兒之帳戶亦由己○○在保管使用等語（詳見偵字卷第十五頁正面）。且
    被告己○○於中機組詢問時亦坦稱甲○○帳戶內之款項，陸續提出後，用以返還
    黃金坑、丁○○、丙○○、戊○○、黃柯梅玉等人在多家銀行之源恆公司貸款約
    兩億元之利息等語（詳見他字卷第一○九頁正面），此外並有中國信託商業銀行
    聯行往來報單、中國信託收入憑單等多張在卷可憑（詳見偵字卷第一○二頁至一
    一四頁），是被告己○○此部份所辯與事實不符，亦不足採信。
  (五)被告戊○○於原審辯稱：「土地買賣我是依照我們豐田汽車跟臺灣三菱商社的來
    文指示才做土地的規劃，他們要求源正公司做物流。」、「（有無要求你們買甲○○的土地？）沒有」、「（發現甲○○僅係土地共有人之一後，為何還要買？
    ）豐田與三菱他們時間上迫切需要，而且在日本有要求時間點要完成物流這個案
    件，要完成建廠房，包括裡面的設備。」、「（為何要跟甲○○買六筆土地？）
    因為源正公司有業務需要，有壹個要做物流中心的企劃案，這個企劃案已經定案
    了，國瑞汽車要我幫他們做物流中心，他要我們用最快的速度進行，沒有說什麼
    時候要完成，沒有合約，因為汽車公司不可以簽合約」、「（國瑞公司是誰跟你
    們談？）容後查報」、「國瑞汽車打電話跟我接洽的，名字忘記了，我有回去翻
    名片，但是沒有找到」、「（源正公司內部有無決定什麼時候要蓋好？）以最快
    的速度，沒有說什麼時候要蓋好」、「（有無跟甲○○說要以最快的速度進行？
    ）當然有」、「（工程承攬的價金是誰談的？）我是依照建築師提供的資料四千
    六百多萬元來跟地主洽談的，後來成交是四千五百萬元」、「（規劃圖有無交給
    甲○○？）有，在簽合約之前我有交第一份的圖給他，第二份的圖是在九二一地
    震後一個月或是壹個半月在他家裡交給他，兩份都是在他家裡交給他」、「（第
    二份要更改有無跟甲○○說？）有，九二一之後有跟他談過」、「（九二一地震
    後，廠房的規模要加大？）是」、「（有無跟甲○○接洽？）有」、「（怎麼跟
    甲○○說？）我把Ａ圖改為Ｂ圖」、「（價格有無變更？）那時算起來價格有點
    差異，價格變多差不到壹佰萬，就維持原來的價格」、「（是誰要維持原價？）
    我希望他維持原價，後來甲○○有同意」、「（規模要加大但是價格不變，契約
    上有無寫明？）沒有寫明」、「（規模加大，甲○○的成本是否會增加？）應該
    會增加」、「（當時有無算甲○○還有無利潤？）有，我本人估算的，他應該還
    有利潤，甲○○有無算我不清楚」、「（甲○○有沒有算，你不清楚，但是他還
    是同意你價格不變的要求？）是」、「（九二一之後要變更的有哪一些地方？）
    Ｈ型鋼要加大，只有這樣」、「（你說你有估算甲○○還有無利潤？）是」、「
    （Ｈ型鋼加大成本要提高多少？）我剛說有利潤是九二一地震前的Ａ圖算的」、
    「（依照Ｂ圖做，甲○○有無利潤，你有無算？）我那時沒有算」、「（九二一
    之後圖變了，完工日期有無變？）應該有往後延」、「（工程趕不趕？）那時候
    講說要趕」、「（要趕的工程什麼時候完工沒有約定？）應該有講，但是到底有
    沒有講現在忘記了」、「（約定完工日期，有無白紙黑字？）Ｂ圖的時候沒有，
    Ａ圖的完工日契約上有寫」「（本案的工程是誰接洽的？）我一個人」云云。被
    告丁○○於原審亦辯稱：「（要建廠的計畫，是公司得既定政策？）是的，因為
    認為時間點非常好，公司有這個決定」、「（什麼時候需要用到廠房？）約八十
    八年九月」、「（預計蓋廠房需要多久時間？）九百多坪到壹仟坪預估要兩、三
    個月」、「（買賣契約與工程契約是一起簽約還是先後簽？）一起簽的，因為當
    時在趕時間，時機的問題」云云。被告甲○○於原審亦辯稱：「（作這件工程的
    成本多少你是否知道？）有大約估計了一下，曾兆亮、賴允仁他們兩個人估計的
    」、「（工程有無約定什麼時候要完工？）簽約後六十天要動工，兩百四十天要
    完工」、「（工廠後來有無買材料？）沒有，因為九二一地震，工廠鋼骨方面要
    加大，陸陸續續就沒有買材料」、「（你什麼時候知道要變更設計？）地震後」
    、「（那時候有無就第一份規劃圖做了什麼準備？）當時還沒有作準備，因為簽
    約好沒有說什麼時候要做。」、「（誰要求鋼骨要加大？）丁○○」、「（買土
    地跟承攬工程的廠房跟誰接觸過？）蔡禮文、戊○○，只有這兩個」、「（九二
    一地震後廠房的設計有變更？）是」、「（誰跟你說要變更的？）丁○○」、「
    （確定嗎？）確定」、「（還有無別人跟你說？）沒有」、「（鋼構加大的錢誰
    要付？）源正公司那邊要付，丁○○要付」、「（問鋼構加大成本增加多少？）
    我自己本身沒有算，我有問過朋友賴允燃，詳細的數目忘記了」、「（鋼構加大
    ，你們約定的承攬價格有無變？）當然有變，價格變多」、「（變更之後約定多
    少錢？）記不起來了」、「（價格變多有無在契約上寫明？）沒有」、「（完工
    日期有無變？）沒有」、「（你來得及作嗎？）如果他馬上定，我馬上做，應該
    來得及」、「（九二一之後廠房的規模要加大，造價變高是否如此？）是的」、
    「（變高多少？）詳細數目記不起來」、「（大約提高多少？）不到五千萬」、
    「（到底提高多少？）記不起來。」、「（剛才說不到五千萬是什麼？）變更後
    的總數目」、「（源正是否有同意？）有，有同意鋼構的價錢要提高」、「（源
    正有無同意廠房的承攬價格要提高付給你？）有」、「（同意提高付多少？）契
    約本來是講四千五百萬，提高到五千萬」、「（廠房的承攬你是跟誰接洽的？）
    戊○○，只有他一個人」云云。稽之被告丁○○、戊○○及甲○○上開辯詞，有
    下列先後不一或互相不符或不合常理之處，顯不可採：(1)被告甲○○先係供稱工
    程承攬均係由戊○○與其接洽，嗣又改稱：九二一之後有關工程變更之事，係由
    被告丁○○通知。而被告戊○○則供稱：工程變更事宜係伊告知被告甲○○。
    (2)被告戊○○供稱：工程設計變更後，成本增加約一百萬元，被告甲○○同意維
    持原價承攬云云；被告甲○○則辯稱：由四千五百萬元提高為五千萬元，源正有
    同意給付云云。(3)工程設計變更後，約定之完工日期是否有延後，被告戊○○與
    被告甲○○所供不符。(4)上開廠房既須儘快完工，被告戊○○並有向被告甲○○
    要求，則被告甲○○當會儘速進行相關事宜，豈有於簽約後，連材料均未訂購之
    理。(5)九二一地震之後，鋼骨結構既有變更，並增加工程成本，而被告甲○○復
    係以連工帶料性質承攬，則被告甲○○豈有如被告戊○○所辯同意以原價承攬之
    理，且於工程設計變更後，竟就價格不變及須儘快完工之工程之完工日期，未以
    書面契約載明。(6)被告甲○○既辯稱：工程款由四千五百萬元增加為五千萬元，
    則就此事關工程承攬價格變更之事項，竟未以書面契約記明。
  (六)被告己○○與甲○○雖另辯稱：前述匯入甲○○帳戶內之六千七百萬元係己○○
    與甲○○間之私人借貸云云。然關於利息之約定事項，被告甲○○於中機組詢問
    時先係辯稱：「（《十七時三十二分》一個月給多少？四十多萬，全部約六百萬
    元」（詳見原審卷第一三四頁），嗣於偵查中又改稱：「己○○‧‧‧她說按月
    給我六十萬元」（詳見偵字卷第一六一頁）；另被告己○○於中機組詢問時辯稱
    「共計支付利息四百餘萬元」，後於偵查中又供稱：「（妳前後給甲○○多少錢
    ？）二百五十萬元」（詳見他字卷第一○九頁正面、偵字卷第一六七頁）。被告
    甲○○、己○○不僅自己前後所述不一，且彼此所供亦不一致，若係正常借貸，
    何以如此？參以，被告甲○○與被告己○○既未簽訂書面之借貸契約，則甲○○
    儘可以匯款至被告己○○帳戶方式給付六千七百萬元借款，用以證明其確有交付
    款項予被告己○○，豈須以將帳戶及印鑑章均交予被告己○○之方式交付借款，
    渠等原欲以此方式避免犯行暴露，反欲蓋彌彰甚明。另被告甲○○就己○○所給
    付利息之去向，於中機組詢問時先係辯稱：都借給一些朋友云云《詢問時間為日
    間十七時四十一分》）；然於原審法官訊問時旋又改稱：只借給友人倪木金一人
    而已；又於中機組詢問時稱：借倪木金九十幾萬元，約一百萬元云云；繼又改稱
    ：其他則用於伊兒子張榮寶買車，伊女兒買中古車，且伊一個月要十三萬元會錢
    云云《詢問時間為日間十七時四十二分至四十六分》（詳見原審卷第一三四、一
    三七頁。嗣經原審法官訊問時又稱：伊一個月只有三萬元會錢要繳云云（詳見原
    審卷第一三九頁），所辯亦先後矛盾。是被告甲○○及己○○二人此部分辯詞，
    要難採信。
  (七)被告丁○○於八十九年六月二十三日代表源正公司與甲○○簽訂協議書，以源正
    公司未取得自耕農身分證明而無法辦理過戶及甲○○未動工興建廠房為由，協議
    雙方同意解除上開不動產買賣契約及工程合約，甲○○願意在一個月內返還源正
    公司已給付之上開款項並加計利息二百四十七萬六千七百十七元。被告己○○則
    於八十九年六月底，陸續向友人調借六千八百餘萬元，匯至甲○○之前開上海銀
    行楊梅分行帳戶，再轉匯至源正公司銀行帳戶，有源正公司八十九年六月三十日
    、八十九年六月三十日、八十九年七月三日、八十九年七月七日、八十九年七月
    二十六日、八十九年七月二十八日之收入傳票及明細分類帳各影本附卷可憑，源
    正公司復於八十九年六月三十日、八十九年七月五日、同年月七日、、同年月七
    日、同年月三十一日轉匯給源恆公司，固亦有源正公司轉帳傳票影本在卷可稽，
    然源恆公司為股票上櫃公司，被告等人套取源恆公司六千七百萬元資金約九個月
    後，始歸還所侵占款項之事實，並無礙於渠等業務侵占犯行之成立。又被告既稱
    解約係因九二一地震後台灣經濟景氣下滑所致，若係如此，上開事由顯非可歸責
    於被告甲○○，被告甲○○竟願意附加利息二百四十七萬六千七百十七元給源正
    公司，實與理由有違，該協議書顯係被告等為掩飾犯行所虛偽訂定，亦不足為有
    利於被告等之認定。
  (八)證人李順謨雖於原審審理中證稱：「（甲○○賣這農地，你有幫忙處理？）可以
    說是我介紹的，因為當初是源正要跟日本人作倉儲要買土地，我是聽源恆的業務
    一位姓蔡的說的，名字忘記了。我就去跟我叔公甲○○說源正要買土地『要做倉
    儲』，要找在楊梅附近，你作田不划算，我說如果可以就把它賣掉。之後我跟源
    恆的業務說我親戚有土地，你可以跟他接洽看看。就這樣而已。之後我有打電話
    給源恆的業務，我報甲○○的地址給他，叫他去看看」云云（詳見原審卷第四三
    九頁）。而被告甲○○於同日審理中則係辯稱：「（如何知道源正要買土地？）
    透過李順謨，他是我遠房親戚，他跟我說源正要買土地蓋廠房就這樣，沒說別的
    」、「（他有無說源正為何要蓋廠房？）沒有」、「（他跟你說的時候，你知道
    源正是跟日本人有交易才要蓋廠房？）我不知道」云云（詳見原審卷第四四○、
    四四一頁）。核渠二人所供已有些微出入，況被告甲○○於中機組詢問時更係供
    稱：「買土地是我兒子告訴我的。」、「我孫婿（即李順謨）跟買土地沒有關係
    」等語（詳見原審卷第一二六頁）。是證人李順謨所證，尚難據為有利於被告之
    認定。又，被告己○○聲請傳訊之證人陳曉明代書於原審審理中證稱：本件土地
    買賣尚未送件等語（詳見原審卷第二六二頁），及卷附土地買賣所有權移轉契約
    書等過戶文件（詳見原審卷第二八四至二九二頁），既與本院上開認定本件不動
    產尚未過戶之事實無違，自難據為有利於被告之認定。再，證人蔡禮文於原審審
    理中雖證稱：八十八年六月時，戊○○告訴伊要成立組裝工廠，要找適合的土地
    ，後來營業部告訴伊說甲○○有一塊土地，伊即去找甲○○談，並報告戊○○云
    云（詳見原審卷第八三、八四頁）。惟證人蔡禮文係源恆公司廠長，所證本有附
    和、迴護被告等之虞，且蔡禮文既係經由被告戊○○告知，始知要成立組裝工廠
    ，則其此部分自被告戊○○處聽聞而來之證詞，即難據為有利於被告之認定。另
    ，證人黃金柱雖於原審審理中證稱：伊確有就本案工程，代源正公司設計二份不
    同圖說等語（詳見原審卷第八四頁）。惟被告等委託黃金柱設計工程圖說，顯係
    渠等掩飾犯行之手段，黃金柱此部分證詞即卷附Ａ、Ｂ兩份規劃報告，並無法解
    釋本案上開眾多與常情事理不符之處，亦難據為被告有利之認定。
  (九)另被告戊○○以源恆公司事業部協理身分出具八十八年六月七日、同年月十一日
    、同年八月二十五日之報告書，內容略稱：「可向甲○○購買其共有之如附表一
    所示六筆土地，每坪以新臺幣（下同）四萬一千元購入，總價為三千八百萬元。
    前開農地委由甲○○搭建廠房，先行委託代書進行簽約」云云，再由丁○○批示
    「進行規劃」，此亦有報告書影本三份在卷可稽（詳見偵字卷第二七至三三頁）
    。然上開不動產買賣契約書、工程承攬合約書之訂定均係虛偽不實，足見上開報
    告係被告丁○○、戊○○預為將來召開資金貸與源正公司案之董事會，先期作業
    之虛偽不實資料，以為將來召開董事會有所憑藉，自難為有利於被告等之認定。
    證人即源恆公司當日參加董事會議之董事壬○○雖到庭證稱源恆公司貸款給源正
    公司係經董事會開會討論之後作成決議決定的，其間並未經過投票，是經過充分
    之討論後，由多數董事同意後決定，當時有經過公司相關單位作過徵信，且源正
    公司是源恆公司之關係企業，源正公司之營運與源恆公司有關，所以才作成這項
    貸款之決定等語，然此僅能認為證人壬○○係受被告丁○○、丙○○所矇蔽，不
    識丁○○兄妹意欲侵占源恆公司款項之實，所證及選任辯護人當日所提報告書、
    意見書，均不足作為有利於被告之認定。另本院審理時，共同被告甲○○以證人
    身分接受詰問時證稱上開土地買賣、工程承攬合約均係真實云云；證人即共同被
    告己○○接受詰問時證稱伊係向甲○○借款，利息共給付五百多萬元，雙方間純
    為借貸關係，與源正公司、源恆公司無關，原審判決附表二、三並不正確，源正
    公司與甲○○間之合約均係真正，工程解約係因九二一地震後，經濟景氣下滑使
    然，因工程不施工，所以土地也不購買，伊向甲○○所借得之六千七百萬元並未
    交給丙○○使用，丙○○也沒有指示或同意伊以該筆六千七百萬元用以清償丙○○之借款利息云云；證人即共同被告戊○○於詰問時證稱：源正公司規劃新廠是
    因應日本豐田汽車之要求，當時土地是由源正公司之經理蔡禮文去勘查，土地未
    過戶是因源正公司並無自耕農身分所以無法過戶，九二一地震後經濟景氣下滑，
    所以才決定取消合約，源正公司與甲○○間土地買賣及工程合約均係真正云云，
    核與前述不利於被告等之明確性證據不合，顯均係迴護被告等並為自己辯解之詞
    ，遽不足採。至被告甲○○何以甘犯刑責，配合其他被告訂立不實之不動產買賣
    契約書、工程承攬合約書，其間當有報酬之約定與給付，否則被告甲○○至愚亦
    不致配合辦理，惟被告等就報酬之數額均堅不吐實，本院就報酬數額自無從為明
    確之認定（原審卷第一九○頁被告甲○○於中機組詢問時雖稱己○○共給伊五十
    萬元，惟此部份因係夜間訊問，並無證據能力，附予敘明）。
  (十)綜右所述，被告丁○○、戊○○、丙○○、己○○、甲○○所辯，均係事後飾卸
    刑責之詞，尚非可採。本案事證明確，被告丁○○、戊○○、丙○○、己○○、
    甲○○犯行均堪認定，自應依法論科。
二、按刑法第三百三十六條第二項之罪，以侵占業務上所持有之物為其構成要件，即
    係因其業務上持有之身分關係而成立之罪，與僅因身分關係或其他特定關係而致
    刑有重輕之情形有別。因而無業務關係之人，與有業務關係者共同侵占，依同法
    第三十一條第一項規定，仍應以業務上侵占之共犯論。被告戊○○、丙○○、己○○雖非公司負責人，惟與有此身分之被告丁○○共同實施違反商業會計法行為
    ，仍以共犯論（最高法院八十六年度臺非字第一二九號判決意旨參照）。另，被
    告丁○○為源恆公司之總經理，實際負責該公司各項業務；被告丙○○為源恆公
    司之副總經理，負責協助被告丁○○管理源恆公司之各項業務；被告己○○則為
    源恆公司之財務經理，負責管理源恆公司之資金調度，渠三人對於源恆公司之資
    金，均有業務上之持有關係。至被告戊○○僅係源恆公司事業部協理，雖難認其
    對源恆公司之資金具有業務上之持有關係；被告甲○○對源恆公司之資金益難認
   有何業務上持有關係，惟被告戊○○及甲○○既與有業務關係者共同侵占，即仍
    應以業務上侵占之共犯論。是核被告己○○、甲○○、丁○○、戊○○、丙○○
    共同意圖為自己不法所有之侵占源恆公司資金犯行部分，均係犯刑法第三百三十
    六條第二項之業務侵占罪；另就以明知為不實之事項，而填製付款憑單、一般傳
    票、轉帳傳票、收入傳票之會計憑證行為部分，被告丁○○、戊○○、丙○○、
    己○○，均係犯商業會計法第七十一條第一款之罪；被告丁○○等四人利用不知
    情之林春蘭、辛○○、羅玉櫻先後製作前開不實之付款憑單、一般傳票、轉帳傳
    票、收入傳票等會計憑證，為間接正犯。被告己○○、甲○○、丁○○、戊○○
    、丙○○就上開業務侵占犯行部分；被告丁○○、己○○、戊○○及丙○○就上
    開所犯商業會計法第七十一條第一款之罪部分，各具有犯意之聯絡及行為之分擔
    ，均為共同正犯。被告丁○○、己○○、戊○○、丙○○上開先後多次製作不實
    之會計憑證犯行，時間緊接、手法相同，觸犯構成要件相同之罪名，顯均係基於
    概括之犯意反覆為之，各為連續犯，均應從一罪處斷，並加重其刑。被告戊○○
    、丁○○、己○○、丙○○所犯上開二罪間，有方法結果之關係，為牽連犯，應
    從一重之業務侵占罪處斷。被告丙○○及戊○○二人所犯商業會計法第七十一條
    第一款之罪部分，被告丁○○、己○○就製作不實之付款憑單、一般傳票犯行部
    分，雖未據檢察官起訴，惟渠等就此部分犯行，既與起訴經論罪科刑部分間，具
    有牽連犯之裁判上一罪關係，而為起訴效力，本院自應併予審理，附此指明。
三、原審認被告丁○○、戊○○、丙○○、己○○、甲○○犯罪事證明確，予以論罪
    科刑，固非無見，惟原判決認被告丁○○、戊○○尚犯有刑法第二百十六條、第
    二百十五條之罪，應有未洽（詳後述）；且原判決附表二之款項合計僅有六千四
    百元，少列另一筆被侵占之三百萬元資金，亦有未合。被告等上訴意旨均否認犯
    行，指摘原判決不當，固無理由，惟原判決既有上述可議之處，即屬無可維持，
    應由本院將原判決撤銷改判。爰分別審酌被告五人犯罪之動機、目的、手段、參
    予犯行之程度、所共同侵占之款項高達六千七百萬元，渠等嗣於八十九年六、七
    月間即將所侵占挪用之款項並加計利息，返還源恆公司及被告等五人於犯罪後，
    均猶飾詞圖卸刑責態度不佳等一切情狀，各量處如主文第二項所示之刑。末查，
    被告丁○○、戊○○、丙○○、己○○、甲○○等五人前均未曾受有期徒刑以上
    刑之宣告，有臺灣臺中地方法院檢察署刑案資料查註紀錄表及臺灣高等法院被告
    全國前案紀錄表各五份在卷可按，渠等因一時貪念，致罹刑章，犯後雖否認犯罪
    ，惟渠等所侵占款項早於八十九年六、七月間即已返還源恆公司，已如前述，被
    告五人經此罪刑宣告教訓後，當知所警惕，信無再犯之虞，本院綜核各情，因認
    對被告五人所宣告之刑，均以暫不執行為適當，爰均併予宣告緩刑，以啟自新。
四、公訴意旨另以：被告戊○○並以源恆公司事業部協理身分出具八十八年六月七日
    、同年月十一日、同年八月二十五日之報告書，內容虛稱：「可向甲○○購買其
    共有之前開六筆土地，每坪以新臺幣（下同）四萬一千元購入，總價為三千八百
    萬元。前開農地委由甲○○搭建廠房，先行委託代書進行簽約」云云，再由丁○○批示「進行規劃」，因認被告丁○○、戊○○此部份另涉犯刑法第二百十六條
    、第二百十五條之行使業務登載不實罪嫌。惟按：刑法上所謂「業務」，指公務
    以外之職業事務而言，亦即日常生活從事於公務員以外之職業所處理之事務，不
    論為全（專）職或半（兼）職，主要事務或附隨事務，有給或無給，已否得法律
    之許可，凡以反覆同種類之行為為目的之社會活動具有持續性者，皆屬之，並不
    以具備一定之形式條件為必要；所謂「業務上作成之文書」，指從事業務之人，
    基於業務上之行為所作成之文書。上開報告書內容所涉事項並非被告丁○○、戊○○所反覆從事之事務，僅係偶一為之，其內容雖有不實，然尚難認係渠等業務
    上作成之文書。此外，復查無其他積極證據足認被告丁○○、戊○○有此部份犯
    行，惟因公訴人認被告丁○○、戊○○此部分行為與渠等前開經起訴而論罪科刑
    部分間有方法結果之牽連犯關係，屬裁判上一罪，爰不另為無罪之諭知，附予敘
    明。
據上論結，應依刑事訴訟法第三百六十九條第一項前段、第三百六十四條、第二百九
十九條第一項前段，商業會計法第七十一條第一款，刑法第十一條前段、第二十八條
、第三十一條第一項、第三百三十六條第二項、第五十五條、第七十四條第一款，罰
金罰鍰罰金罰鍰提高標準條例第一條前段，判決如主文。
本案經檢察官吳經綸到庭執行職務。
中      華      民      國      九十三      年    六        月    二    日
                                   臺灣高等法院臺中分院刑事第四庭
                                         審判長法  官  洪  耀  宗
                                               法  官  劉  登  俊
                                               法  官  江  德  千
右正本證明與原本無異。
被告丁○○、戊○○、丙○○、己○○部分：得上訴。
被告甲○○部分：不得上訴。
如不服本判決應於收受送達後十日內向本院提出上訴書狀，其未敘述上訴之理由者並
得於提起上訴後十日內向本院補提理由書（均須按他造當事人之人數附繕本）。
                                               書記官  吳  麗  琴
中     華     民     國     九十三     年      六      月      二       日
【附錄本案論罪科刑法條】
刑法第三百三十六條第二項：
對於業務上所持有之物，犯前條第一項之罪者，處六月以上五年以下有期徒刑，得併
科三千元以下罰金。
商業會計法第七十一條第一款：
商業負責人、主辦及經辦會計人員或依法受託他人處理會計事務之人員有左列情事之
一者，處五年以下有期徒刑、拘役或科或併科新台幣十五萬元以下罰金。
一、以明知為不實之事項，而填製會計憑證或記入帳冊者。
                                      Ｆ
【附表一】
     楊梅鎮○○○○段216等地號土地
    ┌─┬────┬────┬──────┬────────┐
    │編│ 地  號 │ 面  積 │ 使用地類別 │ 甲○○應有部分 │
    │號│        │ ㎡/坪  │            │                │
    ├─┼────┼────┼──────┼────────┤
    │一│ 二一六 │ 2856㎡ │ 農牧用地   │ 四十五分之一   │
    │  │        │  864坪 │            │                │
    ├─┼────┼────┼──────┼────────┤
    │二│ 二一八 │ 4684㎡ │ 農牧用地   │ 七十五分之五   │
    │  │        │ 1417坪 │            │                │
    ├─┼────┼────┼──────┼────────┤
    │三│ 二一八 │ 2484㎡ │ 水利用地   │ 四十五分之一   │
    │  │ 之一   │  751坪 │            │                │
    ├─┼────┼────┼──────┼────────┤
    │四│ 二二○ │ 3780㎡ │ 農牧用地   │ 七十五分之五   │
    │  │        │ 1143坪 │        │                │
    ├─┼────┼────┼──────┼────────┤
    │五│ 二二二 │ 6375㎡ │ 農牧用地   │ 三分之一       │
    │  │        │ 1928坪 │            │                │
    ├─┼────┼────┼──────┼────────┤
    │六│ 二二三 │11441㎡ │ 農牧用地   │ 四十五分之一   │
    │  │        │ 3461坪 │            │                │
    └─┴────┴────┴──────┴────────┘
【附表二】
(一)源恆公司資金貸予源正公司情形：
  ┌──────┬─────────┬──────┐
  │源恆公司帳戶│ 資金轉出         │源正公司帳戶│
  ├──────┼─────────┼──────┤
  │交銀台中    │ 880913轉出2000萬 │交銀台中    │
  │00000000000 │ 票號TC0000000    │00000000000 │
  │            ├─────────┤            │
  │            │ 880928轉出1300萬 │            │
  │            │ 票號TC0000000    │            │
  ├──────┼─────────┼──────┤
  │中國商銀台中│ 881013轉出1600萬 │中國商銀台中│
  │00000000000 │ 票號C0000000     │00000000000 │
  │            ├─────────┤            │
  │            │ 881014轉出100萬  │            │
  │            │ 票號C0000000     │            │
  ├──────┼─────────┼──────┤
  │中國商銀台中│ 881014轉出400萬  │            │
  │00000000000 │ 票號C0000000     │            │
  ├──────┼─────────┤中國商銀台中│
  │大安西台中  │ 881014電匯300萬  │00000000000 │
  │000000000000│                  │（三筆計匯入│
  ├──────┼─────────┤1000萬）    │
  │世華台中    │ 881014電匯300萬  │            │
  │000000000000│                  │            │
  ├──────┼─────────┼──────┤
  │一銀南台中  │ 881015轉出400萬  │一銀南台中  │
  │00000000000 │ 票號0000000      │00000000000 │
  ├──────┼─────────┼──────┤
  │            │ 881026轉出300萬  │中國商銀台中│
  │    │                  │00000000000 │
  ├──────┴─────────┴──────┤
  │合計轉入源正公司帳戶計6700萬元                │
  └───────────────────────┘
(二)源正公司資金轉入甲○○上海商銀楊梅00-0-00-00-00000帳戶：
  ┌──────┬────────────┐
  │源正公司帳戶│ 資金轉入甲○○上海楊梅 │
  │            │ 00-0-00-00-00000帳戶   │
  ├──────┼────────────┤
  │            │ 880913電匯2000萬       │
  │ 交銀台中   │ 傳票編號000000000000   │
  │00000000000 ├────────────┤
  │            │ 880928電匯1300萬       │
  │            │ 傳票編號000000000000   │
  ├──────┼────────────┤
  │            │ 881013電匯1600萬       │
  │            │ 傳票編號000000000000   │
  │            ├────────────┤
  │中國商銀台中│ 881014電匯100萬        │
  │00000000000 │ 傳票編號000000000000   │
  │            ├────────────┤
  │            │ 881014電匯1000萬       │
  │            │ 傳票編號000000000000   │
  ├──────┼────────────┤
  │一銀南台中  │ 881015電匯400萬        │
  │00000000000 │ 票號0000000            │
  │            │ 傳票編號000000000000   │
  ├──────┼────────────┤
  │中國商銀台中│ 881026電匯300萬        │
  │00000000000 │ 傳票編號000000000000   │
  ├──────┴────────────┤
  │合計轉入甲○○帳戶計6700萬元          │
  └───────────────────┘
【附表三】
甲○○上海楊梅00-0-00-00-00000資金流程圖：
  ┌───┬──────────┬───────┐
  │日  期│  處   理   狀   況 │ 後       續  │
  ├───┼──────────┼───────┤
  │880913│提現145萬           │100萬以蕭淑兒 │
  │      │                    │名義匯第七國光│
  │      │                    │蕭淑兒#0000000│
  │      │                    │0000000（該帳 │
  │      │                    │戶為己○○所使│
  │      │        │用）          │
  ├───┼──────────┼───────┤
  │880914│提現20萬            │20萬以陳永清名│
  │      │                    │義匯華銀虎尾邦│
  │      │                    │益營造#0000000│
  │      │                    │0000000       │
  ├───┼──────────┼───────┤
  │880914│提現113萬           │113萬以楊連旗 │
  │      │                    │名義匯世華西台│
  │      │                    │中楊連旗#00013│
  │      │                    │00000000帳戶  │
  ├───┼──────────┼───────┤
  │880914│賴淑珣提現130萬     │自#0000000（該│
  │      │                    │行匯款專戶）以│
  │      │                    │丁○○等五人名│
  │      │                    │義匯200萬至中 │
  │      │                    │國信託#0000000│
  │      │                    │0000000（中信 │
  │      │                    │放款專戶）    │
  ├───┼──────────┼───────┤
  │880915│提現130萬           │120萬以丙○○ │
  │      │                    │名義匯七銀國光│
  │      │                    │#0000000000000│
  │      │                    │1該公用帳戶， │
  │      │                    │用以支付丙○○│
  │      │                    │貸款本息      │
  ├───┼──────────┼───────┤
  │880915│賴淑珣提現150萬     │經己○○指示以│
  │      │                    │黃柯梅玉名義匯│
  │      │                    │140萬入黃柯梅 │
  │      │                    │玉七銀國光#006│
  │      │                    │00000000000帳 │
  │      │                    │戶（黃柯梅玉帳│
  │      │                    │戶為己○○所使│
  │      │                    │用）          │
  ├───┼──────────┼───────┤
  │880916│提現147萬           │130萬以丙○○ │
  │      │                    │名義匯七銀國光│
  │      │                    │該公用帳戶，用│
  │      │                    │以支付丙○○貸│
  │      │                    │款本息        │
  ├───┼──────────┼───────┤
  │880916│提現148萬           │148萬以林麗琴 │
  │      │                    │名義匯交通台中│
  │      │                    │林麗琴#0000000│
  │      │                    │0000000帳戶   │
  ├───┼──────────┼───────┤
  │880917│提現149萬           │              │
  ├───┼──────────┼───────┤
  │880917│陳春蘭依己○○指示提│匯款200萬入源 │
  │      │現148萬             │恆華南銀行南台│
  │      │                    │中#21187帳戶  │
  ├───┼──────────┼───────┤
  │880918│陳春蘭依己○○指示提│自#0000000以源│
  │      │現148萬             │恆名義匯320萬 │
  │      │                    │匯源恆大安西台│
  │      │                    │中#6781帳戶   │
  ├───┼──────────┼───────┤
  │880920│提現135萬           │133萬以源恆工 │
  │      │    │業名義匯源恆泛│
  │      │                    │亞南屯#0000000│
  │      │                    │0000000       │
  ├───┼──────────┼───────┤
  │880922│提現140萬           │              │
  ├───┼──────────┼───────┤
  │880922│賴淑珣提現80萬      │交己○○      │
  ├───┼──────────┼───────┤
  │880923│提現50萬            │              │
  ├───┼──────────┼───────┤
  │880928│賴淑珣提現295萬     │(1)自#0000000以│
  │      │                    │  源恆名義匯19│
  │      │                    │  5萬源恆交通 │
  │      │                    │  台中#0000000│
  │      │                    │  0000000     │
  │      │                    │(2)以源大中機械│
  │      │                    │  名義匯100萬 │
  │      │                    │  入中國信託台│
  │      │                    │  中#22900甲存│
  │      │                    │  帳號        │
  ├───┼──────────┼───────┤
  │880929│提現125萬           │              │
  ├───┼──────────┼───────┤
  │880929│賴淑珣提現130萬     │交己○○      │
  ├───┼──────────┼───────┤
  │880930│提現140萬           │              │
  ├───┼──────────┼───────┤
  │880930│賴淑珣提現60萬      │交己○○      │
  ├───┼──────────┼───────┤
  │881001│提現110萬           │              │
  ├───┼──────────┼───────┤
  │881001│賴淑珣提現90萬      │依己○○指示以│
  │      │                    │鄭明美名義匯款│
  │      │                    │424000入鄭明美│
  │      │                    │交銀台中#04718│
  │      │                    │0000000帳號   │
  ├───┼──────────┼───────┤
  │881001│提現54萬            │              │
  ├───┼──────────┼───────┤
  │881002│提現130萬           ││
  ├───┼──────────┼───────┤
  │881002│賴淑珣提現106萬     │交己○○      │
  ├───┼──────────┼───────┤
  │881004│提現66萬            │              │
  ├───┼──────────┼───────┤
  │881007│提現4萬             │              │
  ├───┼──────────┼───────┤
  │881013│轉帳425萬分三筆匯： │              │
  │      │(1)145萬匯乙○○交銀 │              │
  │      │  台中#000000000    │              │
  │      │(2)140萬匯乙○○世華 │              │
  │      │  西台中#00000000000│              │
  │      │  763               │              │
  │      │(3)140萬匯陳小妹交銀 │              │
  │      │  台中#000000000    │              │
  ├───┼──────────┼───────┤
  │881013│轉帳284萬分二筆匯： │              │
  │      │(1)144萬陳永清世華台 │              │
  │      │  中#17534號帳戶    │              │
  │      │(2)140萬詹瓊琚七銀國│              │
  │      │  光#92082          │              │
  ├───┼──────────┼───────┤
  │881013│羅玉櫻提現290萬     │交己○○      │
  │      │二筆，共計580萬     │              │
  ├───┼──────────┼───────┤
  │881018│賴淑珣提現100萬     │交己○○      │
  ├───┼──────────┼───────┤
  │881014│陳春蘭依己○○指示  │              │
  ├───┼──────────┼───────┤
  │      │(1)提現520萬         │依己○○所寫明│
  │      │                    │細表至楊梅地區│
  │      │                    │他家銀行分別匯│
  │      │                    │入指定帳戶    │
  │      ├──────────┼───────┤
  │      │(2)提現289萬         │(1)轉帳145萬入 │
  │      │                    │  詹瓊琚七銀國│
  │      │                    │  光#92082    │
  │      │                    │(2)轉帳144萬入 │
  │      │                    │  陳永清世華台│
  │      │                │  中#17534    │
  │      │                    │(3)#92082、#175│
  │      │                    │  34均同額提現│
  │      ├──────────┼───────┤
  │      │(3)匯款轉帳140萬入陳 │              │
  │      │  繼東世華西台中#137│              │
  │      │  63                │              │
  │      ├──────────┼───────┤
  │      │(4)匯款三筆共400萬   │              │
  │      ├──────────┼───────┤
  │      │  匯款轉帳140萬入 │#322041、#3220│
  │      │    陳小妹交銀西台中│33均同額提現  │
  │      │    #322041         │              │
  │      ├──────────┤              │
  │      │  匯款轉帳120萬入 │              │
  │      │    乙○○交銀台中#3│              │
  │      │    22033           │              │
  │      ├──────────┼───────┤
  │      │  匯款轉帳140萬入 │              │
  │      │    陳小妹世華西台中│              │
  │      │    #14166          │              │
  ├───┼──────────┼───────┤
  │881015│提現18萬5千元       │              │
  ├───┼──────────┼───────┤
  │881018│提現120萬           │              │
  ├───┼──────────┼───────┤
  │881018│賴淑珣提現100萬     │交己○○      │
  ├───┼──────────┼───────┤
  │881019│提現130萬           │              │
  ├───┼──────────┼───────┤
  │881019│提現10萬            │              │
  ├───┼──────────┼───────┤
  │881019│提現73萬            │              │
  └───┴──────────┴───────┘
【附表四】
(一)甲○○資金轉入源正公司：
  依源正實業股份有限公司收入傳票記載（90偵6744卷P60-65）
  ┌────────┬────────┬──────┬─────────┐
  │會計科目名稱    │摘要            │會計科目名稱│摘要              │
  │（貸方金額）    │                │（借方金額）│                  │
  ├────────┼────────┼──────┼─────────┤
  │890630          │（未記載）      │中國信託支存│甲○○入          │
  │未完工程        │合計00000000    │            │合計00000000      │
  ├────────┼────────┼──────┼─────────┤
  │890630          │甲○○入        │交銀台中支存│甲○○入          │
  │未完工程        │     0000000    │7238-0      │     0000000      │
  ├────────┼────────┼──────┼─────────┤
  │890703          │甲○○入        │交銀台中支存│甲○○入          │
  │土地            │合計00000000    │7238-0      │合計00000000      │
  ├────────┼────────┼──────┼─────────┤
  │890707          │甲○○入        │交銀台中支存│甲○○入          │
  │土地            │    00000000    │7238-0      │    00000000      │
  ├────────┼────────┼──────┼─────────┤
  │以上合計        │    00000000    │以上合計    │    00000000      │
  ├────────┼────────┼──────┼─────────┤
  │890726          │解除土地合約利息│交銀台中支存│甲○○入          │
  │利息收入        │收入 0000000    │7238-0      │     0000000      │
  ├────────┼────────┼──────┼─────────┤
  │890728          │解除土地合約利息│交銀台中支存│甲○○入          │
  │利息收入        │收入 0000000    │7238-0      │     0000000      │
  ├────────┼────────┼──────┼─────────┤
  │利息合計        │     0000000    │以上合計    │     0000000      │
  └────────┴────────┴──────┴─────────┘
  【以上另詳參源正公司明細分類帳、中國信託商業銀行支票存款存提紀錄查詢單、
  交通銀行支票存款對帳單（90偵6744卷P66-73）】
(二)源正公司資金轉入源恆公司：
  依源正實業股份有限公司轉帳傳票記載（90偵6744卷P74-78）
  ┌────────┬────────┬──────┬─────────┐
  │會計科目名稱    │摘要            │會計科目名稱│摘要              │
  │（貸方金額）    │                │（借方金額）│                  │
  ├────────┼────────┼──────┼─────────┤
  │890630          │（6/30中國信託、│資金融通─源│償還短期借款      │
  │應付票據─源恆  │交銀等）        │恆          │    00000000      │
  │                │合計00000000    │            │                  │
  ├────────┼────────┼──────┼─────────┤
  │890705          │（7/5交銀）     │資金融通─源│償還短期借款      │
  │應付票據─源恆  │合計00000000    │恆          │合計00000000      │
  ├────────┼────────┼──────┼─────────┤
  │890707          │（7/7交銀）     │資金融通─源│償還短期借款      │
  │應付票據─源恆  │合計00000000    │恆          │合計00000000      │
  ├────────┼────────┼──────┼─────────┤
  │890707  │（7/7交銀）     │資金融通─源│償還短期借款      │
  │應付票據─源恆  │合計 0000000    │恆          │合計 0000000      │
  ├────────┼────────┼──────┼─────────┤
  │890731          │（7/7交銀）     │資金融通─源│償還短期借款      │
  │應付票據─源恆  │     0000000    │恆          │     0000000      │
  ├────────┼────────┼──────┼─────────┤
  │以上合計        │    00000000    │以上合計    │    00000000      │
  └────────┴────────┴──────┴─────────┘
  【以上另詳參源恆公司明細分類帳、一般傳票、交通銀行支票存款對帳單等（90
    偵6744卷P79-91】
                                                                       Ｆ
